【裁判字號】    90,台上,3963
【裁判日期】    900628
【裁判案由】    妨害秩序
【裁判全文】
最高法院刑事判決                                九十年度台上字第三九六三號
    上  訴  人  甲○○
                乙○○
    共      同
    選任辯護人  許文彬律師
右上訴人等因妨害秩序案件，不服台灣高等法院中華民國八十六年十二月十日第二審
判決（八十五年度上訴字第四四一七號，起訴案號：台灣板橋地方法院檢察署八十四
年度偵字第一五三○二、一四九九一、一五五九三號），提起上訴，本院判決如左：
    主  文
原判決關於甲○○、乙○○部分撤銷，發回台灣高等法院。
    理  由
本件原判決認定上訴人甲○○、乙○○為全民計程車司機聯誼會（下稱全聯會）所屬
之計程車司機，因北區計程車無線電台聯誼會（下稱北聯會）所屬之計程車司機，與
全聯會之計程車司機，於民國八十四年八月十六日晚間十一時五十分許，在台北市○
○○路○段與基隆路口，因行車糾紛，相互以車裝無線電呼叫支援械鬥，雙方於台北
縣、巿成群結隊，手持棍棒追打對方，互有車毀人傷。翌日上午七時三十分許，北聯
會不詳姓名之司機百餘人，手持棍棒侵入台北縣三重巿重新橋下全聯會總部砸車傷人
，縱火燒毀貨櫃屋乙只；雙方復再度出動車隊，於台北縣巿追打對方，仇隙益深，同
日晚間七時四十分許，北聯會司機百餘人，分持棍棒，復至全聯會總部尋釁，上訴人
二人亦公然聚集該會成員司機約近百餘人分持木棍鐵條、汽油彈與之對峙叫罵。雖經
警方予以隔離，惟現場氣氛火爆，雙方互以石塊隔空丟擲，上訴人等以妨害秩序之故
意持全聯會成員自製之汽油彈朝北聯會司機群聚前方空地丟擲使之爆破產生火焰施暴
，藉資反擊，隔離警力因受汽油彈波及，隊形散亂，雙方復趁隙追逐互毆並砸車（傷
害及毀損部分均未據合法告訴）爆發流血衝突，經警強力疏導，始恢復平靜等情。因
而撤銷第一審判決，改判論處上訴人等共同公然聚眾下手實施強暴罪刑。固非無見。
惟查：(一)、刑法第一百五十條聚眾強脅罪，須具備「公然聚眾」、「有強暴、脅迫之
行為」、「有危害地方安寧秩序之認識」三要件；而公然聚眾固係指由首謀者聚合不
特定之多數人，隨時可以增加之謂，而參與之行為人主觀上必須具備「認識多眾集合
結果，可得藉合同力實施強暴脅迫，且有決心參與其行為之意思」及「其行為有妨害
秩序之認識」始足當之；故審理事實之法院，自應就被告有無此項意圖詳加認定，並
於理由欄敘明其所憑之證據及認定之理由，方足以論罪科刑。原判決事實雖記載「甲
○○、乙○○為全聯會成員，亦公然聚集該會成員司機約近百餘人分持木棍鐵條、汽
油彈與之對峙叫罵。」，惟理由欄對於上訴人何以該當「公然聚眾」「有妨害秩序之
認識」之要件，並未敘明所憑之證據及心證理由，自有判決理由不備之違法。又本罪
為必要性共犯之集團性共犯，原判決理由欄認定上訴人二人間有犯意之聯絡及行為之
分擔，惟事實欄無此記載，其理由失所依據，亦足構成撤銷之原因。(二)、科刑之判決
書，須將認定之犯罪事實詳記於事實欄，然後於理由內逐一說明其憑以認定之證據，
以使事實與理由兩相一致，方為合法。如其事實之記載，先後不一，或事實記載與理
由說明不相一致，或判決理由之記載前後互相齟齬，即屬理由矛盾，按諸刑事訴訟法
第三百七十九條第十四款之規定，其判決當然為違背法令，足以構成撤銷之原因。本
件原判決事實欄認定「上訴人等為全聯會之會員，公然聚集該會成員司機約近百餘人
……」，惟理由欄竟記載「被告甲○○、乙○○前開行為，其程度足以危害地方之安
寧秩序，既聚渠近百人之北聯會司機在場與全聯會成員對峙叫罵」，其事實與理由之
說明不一致。又原判決理由欄甲、二之(三)謂「是被告於本院審理中辯稱僅丟擲在群眾
前，雙方鬥毆時丟擲群眾者並非其等所為云云」，似認上訴人等有於雙方人馬鬥毆時
以汽油彈丟擲對方群眾之行為，此亦與事實認定「上訴人等係於警力隔離雙方對峙時
丟擲至北聯會司機前之空地」亦生齟齬，即有判決理由矛盾之違法。(三)、依刑事訴訟
法第三百六十四條準用同法第二百八十七條規定，第二審審判長命上訴人陳述上訴要
旨後，應就被訴事實訊問被告。此項規定，旨在使被告得以適時的辯明其犯罪嫌疑，
而充分行使防禦權；故訊問被告，應就被訴事實逐一予以訊問，不得以朗讀或提示起
訴書或第一審判決書代之，藉以維護程序正義。稽之原審審判筆錄，審判長命上訴人
陳述上訴要旨後，僅訊問被告：「對原審判決認定及檢察官起訴之犯罪事實有何意見
？（朗讀並告以要旨）」一語，即繼之為證據調查並命辯論，而未就被訴事實逐一予
以訊問，其所踐行之訴訟程序，難謂於法無違。(四)、修正前刑事訴訟法第九十五條規
定「訊問被告，應告以犯罪之嫌疑及所犯罪名。罪名經告知被告後，認為應變更者，
應再告知。」旨在使被告得以充分行使防禦權，以達刑事訴訟為發現真實兼顧程序公
正之目的。此項規定於總則編內，依該法第三百六十四條規定，於第二審程序亦在準
用之列。原審認公訴人雖以上訴人等犯殺人未遂罪嫌起訴，然從在場目擊之證人三重
分局刑事組長林家倫之證述及卷附錄影帶顯示，汽油彈只朝對方人群前空地丟擲，且
並無有人因遭波及致生命發生危險，足見上訴人等並無殺人犯意，起訴法條容有未洽
，應予變更；然於調查期日及審判期日均未踐行上開程序，於判決要難謂無影響，亦
屬欠洽。以上或為上訴意旨所指摘，或為本院得依職權調查之事項，應認原判決關於
甲○○、乙○○部分有發回更審之原因。
據上論結，應依刑事訴訟法第三百九十七條、第四百零一條，判決如主文。
中      華      民      國     九十     年      六      月    二十八    日
                              最高法院刑事第十庭
                                  審判長法官  陳  炳  煌
                                        法官  陳  正  庸
                                        法官  韓  金  秀
                                        法官  吳  信  銘
                                        法官  徐  文  亮
      右正本證明與原本無異
                                              書  記  官
中      華      民      國     九十     年      七      月      二      日


司法院資訊處製作；財團法人民間司法改革基金會備份。
